臺灣高等法院臺南分院民事判決　100年度上易字第66號
上　訴　人
即　原　告　顏村旺
上　訴　人
即　被　告　鴻捷管理顧問有限公司
法定代理人　孫蘊道
訴訟代理人　王從武
被　上訴人　黃
　　　　　　王忠城
上列當事人間請求侵權行為損害賠償事件，上訴人對於中華民國
100年1月31日臺灣臺南地方法院第一審判決（99年度訴字第1645
號）分別提起上訴，本院於100年5月24日言詞辯論終結，判決如
下：
    主      文
上訴駁回。
第二審訴訟費用由上訴人各自負擔。
    事實及理由
一、按言詞辯論期日，當事人之一造不到場者，得依到場當事人
    之聲請，由其一造辯論而為判決，民事訴訟法第385條第1項
    前段定有明文。本件上訴人鴻捷管理顧問有限公司（下稱鴻
    捷公司）經合法通知無正當理由，未於言詞辯論期日到場，
    核無民事訴訟法第386 條各款所列情形，准依上訴人顏村旺
    聲請，由其對之為一造辯論判決，合先敘明。
二、上訴人顏村旺起訴主張：劉秀鑾、楊木火夫妻，於民國（下
    同）94年9 月間，協議出資以俗稱「租購」方式，向格上汽
    車租賃股份有限公司臺南分公司（下稱格上公司）購買車牌
    3896-FF 號自用小客車（下稱系爭車輛），並暫登記為格上
    公司所有，嗣因劉秀鑾、楊木火夫妻感情不睦，劉秀鑾又積
    欠伊債務無力清償，劉秀鑾遂於95年9 月間將系爭車輛，質
    押予伊充供債務擔保，伊因而取得占有使用系爭車輛之權。
    嗣楊木火為尋回該車，於97年8 月間委託格上公司，格上公
    司又授權上訴人鴻捷公司取回該車，詎上訴人鴻捷公司僱用
    之員工，被上訴人黃、王忠城及另不詳姓名之拖吊車司
    機，竟於97年9月1日22時許，經由車輛GPS 衛星定位系統，
    查出系爭車輛停放在臺南市仁德區○○○街88 號之1伊住處
    庭院，其等乃未經伊許可擅自侵入庭院，協力拖走系爭車輛
    ，然因觸發警報器，雖經伊出面察看阻止，其等仍強行拖走
    該車，致妨害伊行使占有使用該車之權利。按被上訴人黃
    、王忠城等人，違法侵入伊住處庭院強行拖走系爭車輛，
    致伊飽受驚嚇及侵害伊之財產權，自屬共同侵權行為，伊得
    依侵權行為之法律關係，請求上訴人鴻捷公司、被上訴人黃
    、王忠城就侵入伊住處庭院強行拖走系爭車輛部分，賠
    償精神慰撫金新臺幣（下同）20萬元，另就伊因喪失對系爭
    車輛之質權部分，因劉秀鑾將系爭車輛質押予伊，若劉秀鑾
    不依約返還予伊，亦得請求作價55萬元之財產權利喪失損害
    。爰聲明求為判決上訴人鴻捷公司、及被上訴人黃、王
    忠城應連帶給付伊75萬元，及自起訴狀繕本送達翌日起至清
    償日止，按週年利率5％ 計算之利息等語。（原審判決上訴
    人鴻捷公司、及被上訴人黃、王忠城就精神慰撫金部分
    ，應連帶給付上訴人顏村旺8 萬元及法定遲延利息，另駁回
    上訴人顏村旺其餘之請求後；上訴人顏村旺就其餘請求給付
    精神慰撫金12萬元本息敗訴部分，及被上訴人黃、王忠
    城就精神慰撫金應連帶給付8 萬元本息敗訴部分，均未上訴
    已確定；另上訴人鴻捷公司則就精神慰撫金應連帶給付8 萬
    元本息敗訴部分，及上訴人鴻捷公司就請求侵害系爭車輛質
    權損害55萬元本息敗訴部分，分別提起上訴。）併於本院聲
    明求為判決：
    (一)原判決不利於上訴人顏村旺部分廢棄。
    (二)上列廢棄部分，上訴人鴻捷公司、及被上訴人黃、王
      忠城，應再連帶給付上訴人顏村旺55萬元，及自99年10月
      2日起至清償日止，按年息5％計算之利息。
    (三)上訴人鴻捷公司之上訴駁回。
    (四)第一、二審訴訟費用由上訴人鴻捷公司、及被上訴人黃
      、王忠城負擔。
三、上訴人鴻捷公司雖未於言詞辯論期日到場陳述，惟據其在準
    備程序則以：伊係受格上公司委託協尋系爭違約車輛，而被
    上訴人黃、王忠城二人，則係從事所謂車手之工作，即
    駕駛車輛協尋銀行、汽車公司違約貸款車輛，如發現協尋車
    輛即通知其所屬組頭，組頭再選擇跟不特定協尋公司照會，
    協尋公司再跟銀行汽車公司照會是否取回車輛，該二人與伊
    就此個案，僅因其所屬組頭選擇伊照會始生關係，伊與該二
    人間應係承攬關係，而非任職於伊存有僱傭關係，伊自不負
    連帶賠償責任。又劉秀鑾並非系爭車輛所有權人，系爭車輛
    租賃契約之當事人，為格上公司與楊木火，保證人為劉秀珍
    ，劉秀鑾將系爭車輛質押予上訴人顏村旺，係無權處分，格
    上公司不承認該處分行為，劉秀鑾之讓渡行為應屬無效，至
    上訴人顏村旺與劉秀鑾間之債權債務關係，應自行解決，不
    得要求伊賠償車價損失等語，資為抗辯。併於本院聲明求為
    判決：
    (一)原判決不利於上訴人鴻捷公司部分廢棄。
    (二)上列廢棄部分，上訴人顏村旺在第一審之訴及假執行之聲
      請駁回。
    (三)上訴人顏村旺之上訴駁回
    (四)訴訟費用由上訴人顏村旺負擔。
四、被上訴人黃、王忠城則均以：伊等依上訴人鴻捷公司電
    子郵件通知，利用車上電腦協尋車輛，既無固定上班地點，
    亦無須打卡或簽到，且二人間為互相支援性質，而系爭車輛
    經伊等以GPS 定位系統發現後，前往取回時該車係停放於上
    訴人顏村旺住處庭院遮雨棚，經通知上訴人鴻捷公司並取得
    該車之買賣授權資料後，伊等始進行取回工作，期間上訴人
    顏村旺曾報警前來了解，經雙方處理後上訴人顏村旺即同意
    伊等取回該車，伊等並無強制取回之不法行為等語，資為抗
    辯。併於本院聲明求為判決：
    (一)上訴人顏村旺之上訴駁回。
    (二)訴訟費用由上訴人顏村旺負擔。
五、經查劉秀鑾、楊木火夫妻，於94年9 月間協議出資以「租購
    」方式，向格上公司購買系爭車輛，並暫登記於格上公司名
    下，嗣因劉秀鑾、楊木火夫妻感情不睦，劉秀鑾又積欠上訴
    人顏村旺債務無力清償，劉秀鑾遂於95年9 月間將系爭車輛
    ，交由上訴人顏村旺占有使用，而楊木火為尋回該車，於97
    年8 月間委託格上公司，格上公司又授權上訴人鴻捷公司取
    回系爭車輛，並經被上訴人黃、王忠城，於97年9月1日
    22時許，經由車輛GPS 衛星定位系統，查出系爭車輛停放在
    上訴人顏村旺住處庭院，旋將系爭車輛拖走，被上訴人黃
    、王忠城並因此分別經判處強制罪刑確定等事實，既為兩
    造所不爭執，並有讓渡書、車輛買賣讓渡書、原法院99年度
    簡字第2495號刑事簡易判決書、車牌3896-FF 號自小客車車
    籍資料等件，附於原審卷足稽，自堪信實。惟上訴人顏村旺
    另主張上訴人鴻捷公司與被上訴人黃、王忠城間為僱傭
    關係，應就被上訴人黃、王忠城對伊之侵權行為負連帶
    賠償責任，且伊就系爭車輛有民法第886 條善意取得質權之
    適用，該三人亦應連帶賠償伊系爭車輛之價值55萬元各情，
    既為上訴人鴻捷公司及被上訴人黃、王忠城所否認，並
    以上揭情詞置辯。是本件所應審究者，厥為上訴人鴻捷公司
    與被上訴人黃、王忠城間之法律關係，究為僱傭關係或
    承攬關係？上訴人顏村旺是否因善意取得系爭車輛之動產質
    權？上訴人鴻捷公司與被上訴人黃、王忠城應否再連帶
    給付上訴人顏村旺動產質權損失55萬元？各情。
六、上訴人鴻捷公司與被上訴人黃、王忠城間之法律關係，
    為僱傭關係，上訴人鴻捷公司應負民法第188條第1項之僱用
    人連帶賠償責任：
  (一)上訴人鴻捷公司雖辯稱：被上訴人黃、王忠城協尋車輛
    ，所駕車輛、車上電腦、所耗油錢，皆係該二人所有及支出
    ，不受伊監督指揮考核，無義務非照會伊不可，且該二人與
    伊間之勞務給付，亦無固定性、繼續性，該二人協尋之車輛
    ，可同時照會不特定之協尋公司，亦可同時為數協尋公司協
    尋，故伊與該二人間應成立承攬關係，而非僱傭關係，伊不
    負民法第188條第1項連帶損害賠償責任云云。然按民法第18
    8條第1項規定僱用人之連帶賠償責任，係為保護被害人，避
    免被害人對受僱人請求賠償，有名無實而設。故此之所謂受
    僱人，並不以事實上有僱傭契約者為限，凡客觀上被他人使
    用，為之服勞務而受其監督者，均屬受僱人。換言之，依一
    般社會觀念，若其人確有被他人使用，為之服勞務而受其監
    督之客觀事實存在，自應認其人為該他人之受僱人。且該條
    第1 項所稱之「執行職務」，初不問僱用人與受僱人之意思
    如何，一以行為之外觀斷之，即是否執行職務，悉依客觀事
    實決定。苟受僱人之「行為外觀」具有執行職務之形式，在
    客觀上足以認定其為執行職務者，即應涵攝在內。最高法院
    分別著有57年臺上字第1663號判例、88年度臺上字第2618號
    、90年度臺上字第1991號判決意旨足參。卷查被上訴人黃
    、王忠城二人，於原法院刑事庭就檢察官起訴伊等二人受
    僱於上訴人鴻捷公司，而以違法方法侵入上訴人顏村旺住處
    庭院，強行拖走系爭車輛，所犯之侵入住宅罪及強制罪，業
    已坦承不諱，並經原法院刑事庭以99年度簡字第2495號案件
    判決該二人有罪確定在案，此有該準備程序筆錄附於原法院
    99 年度易字第996號刑事卷宗，及該刑事簡易判決書附於原
    法院99年度簡字第2495號卷宗足稽；且被上訴人黃於警
    詢中亦自承伊任職於上訴人鴻捷公司，協助銀行尋找積欠貸
    款之車輛等語；被上訴人王忠城亦於警詢中自承協助銀行尋
    找積欠貸款車輛，係上訴人黃打電話說有看到系爭車輛
    ，該車積欠格上汽車租金，格上汽車委託協尋，伊才會與被
    上訴人黃前往拖吊系爭車輛等語明確（見歸仁分局調查
    筆錄），並有原法院98年度他字第18號卷所附被上訴人黃
    、王忠城於拖吊系爭車輛前，於地面寫有「3896-FF 格上
    租車取回0000-000000拍照存證」等語之車輛照片2張可佐。
    是被上訴人黃、王忠城確有強制拖吊系爭車輛無疑，伊
    等嗣在本件民事賠償事件，否認有強制拖吊之不法行為，要
    無足取。
  (二)次就系爭車輛拖吊程序而言，被上訴人黃、王忠城是否
    得以拖吊系爭車輛，須待取得上訴人鴻捷公司提供之車輛取
    回授權書，上訴人鴻捷公司亦自陳牽車模式為：「鴻捷公司
    收到案件後就把車單丟給各縣市負責的組頭，各組頭再把各
    家公司資料統合後發給配合的下線即車手，若車手協尋到車
    輛後會跟組頭聯絡，再由組頭決定要報給何協尋公司。若鴻
    捷公司收到已尋獲的照會，會再與委託公司確認是否仍有欠
    款而進行牽車動作，若獲得同意，鴻捷公司再通知組頭，組
    頭再通知車手做牽車，車手牽車後會回報牽車的時間、地點
    、現場狀況等，組頭回報給鴻捷公司，鴻捷公司再回報委託
    公司，完成協尋動作。」等語（見原審訴字卷第33頁），再
    參之原法院警卷所附系爭車輛之車輛取回授權書上，亦記載
    「本公司授權執行拖吊作業電話：0000-000-000黃啟」，
    益足認被上訴人黃、王忠城，確係為上訴人鴻捷公司服
    勞務，且受上訴人鴻捷公司管理監督。則揆諸上揭說明，被
    上訴人黃、王忠城自符合民法第188條第1項之要件，而
    為上訴人鴻捷公司之受僱人無訛。上訴人鴻捷公司辯稱伊與
    被上訴人黃、王忠城僅係承攬關係，而非僱傭關係，無
    庸與被上訴人黃、王忠城負連帶賠償責任，亦無可採。
  (三)按不法侵害他人之身體、健康、名譽、自由、信用、隱私、
    貞操，或不法侵害其他人格法益而情節重大者，被害人雖非
    財產上之損害，亦得請求賠償相當之金額，民法第195條第1
    項定有明文。所謂相當，應以實際加害情形與其名譽影響是
    否重大，及被害者之身分地位與加害人經濟狀況等關係定之
    ；又慰藉金之賠償須以人格權遭遇侵害，使精神上受有痛苦
    為必要，其核給之標準固與財產上損害之計算不同，然非不
    可斟酌雙方身分資力與加害程度，及其他各種情形核定相當
    之數額；最高法院分別著有47年臺上字第1221號、51年臺上
    字第223 號判例意旨足參。本件被上訴人黃、王忠城，
    以強制方法取回上訴人顏村旺占有中之系爭車輛，自係以不
    法行為侵害上訴人顏村旺之自由，上訴人顏村旺精神上自受
    有相當之痛苦，得依法請求上訴人鴻捷公司與被上訴人黃
    、王忠城連帶賠償精神慰藉金。而上訴人顏村旺高中畢業
    ，目前為旺旺來租賃小客車負責人；被上訴人黃高中畢
    業，職業服務業；被上訴人王忠城國中畢業，職業工；上訴
    人鴻捷公司資本總額為280 萬元；業據兩造分別在警詢中陳
    明，並有上訴人鴻捷公司之公司資料查詢資料在卷足參。爰
    審酌兩造之身分、學經歷、社會地位，及被上訴人黃、
    王忠城侵害上訴人顏村旺精神損害之程度等一切情狀，認上
    訴人顏村旺請求精神慰藉金以8 萬元為適當，上訴人顏村旺
    為此請求上訴人鴻捷公司應與被上訴人黃、王忠城連帶
    賠償精神慰藉金8萬元本息，洵屬有據，應予准許。
七、上訴人顏村旺非民法第884 條之質權人，就占有系爭車輛無
    民法第886 條善意取得質權之適用，不得請求上訴人鴻捷公
    司、及被上訴人黃、王忠城連帶給付動產質權損失55萬
    元：按動產之受質人占有動產，而受關於占有規定之保護者
    ，縱出質人無處分其質物之權利，受質人仍取得其質權，民
    法第886 條定有明文。上訴人顏村旺固主張伊對系爭車輛有
    動產質權存在，並提出系爭車輛之讓渡書、及車輛買賣讓渡
    書為證（見本院卷第47頁正反面）；然考該讓渡書所記載「
    茲因劉秀鑾（甲方）有部車願意讓渡給顏村旺（乙方）…該
    部車甲方向格上公司租購，在租購期間甲方必須早晚安排車
    趟給乙方（上訴人顏村旺），若是甲方因故無法安排車趟給
    乙方，或是與格上公司發生貸款末繳納，導致格上公司任何
    糾紛，則甲方必須將車款55萬元整還給乙方…」等語，及另
    車輛買賣讓渡書所記載「…確實讓渡與台端無訛，自即日起
    該車之所有權人歸於台端管理…」等語，已明確載明讓渡系
    爭車輛之所有權，並無片語隻字言及設定質權情事，而與民
    法第884 條所謂：「稱動產質權者，謂債權人對於債務人或
    第三人移轉占有而供其債權擔保之動產，得就該動產賣得價
    金優先受償之權。」之要件不符，難認有質權之設定，且依
    該讓渡書亦足認上訴人顏村旺於受讓系爭車輛時，復已確悉
    系爭車輛為租購車輛，於租購期間可能因甲方未如期支付租
    購款，而致系爭車輛遭格上公司拖回，始明確約定如發生此
    等情事，劉秀鑾應返還伊購買系爭車輛之價金55萬元，益證
    上訴人顏村旺係依買賣關係取得占有系爭車輛，而非因設定
    動產質權始占有系爭車輛。系爭車輛遭格上公司取回，純係
    劉秀鑾應否對上訴人顏村旺負債務不履行之損害賠償責任，
    而非劉秀鑾將系爭車輛出質予上訴人顏村旺。上訴人顏村旺
    主張伊為系爭車輛之質權人，應有民法第886 條善意取得質
    權之適用，得向上訴人鴻捷公司與被上訴人黃、王忠城
    請求連帶賠償質權損失55萬元本息，尚屬無據，不應准許。
八、綜上所述，上訴人顏村旺依侵權行為之法律關係，請求上訴
    人鴻捷公司應與被上訴人黃、王忠城連帶賠償強制取回
    系爭車輛之精神慰撫金8萬元，及自99年10月2日起至清償日
    止，按週年利率5％ 計算之利息，洵屬有據，應予准許。另
    上訴人顏村旺依善意取得質權之法律關係，請求上訴人鴻捷
    公司應與被上訴人黃、王忠城連帶賠償系爭車輛質權損
    失55萬元本息，為無理由，不應准許。原審據此分別為上訴
    人顏村旺及上訴人鴻捷公司敗訴之判決，經核認事用法並無
    不合。上訴人顏村旺及上訴人鴻捷公司，猶執詞分別指摘原
    審各該部分判決不當，求予廢棄改判，均無理由，應予駁回
    。
九、又本件事證已臻明確，兩造其餘主張陳述及攻擊防禦方法，
    核與判決之結果不生影響，爰不逐一論述，併此敘明。
十、據上論結，本件上訴為無理由，應依民事訴訟法第463 條、
    第385條第1項前段、第449條第1項、第78條，判決如主文。
中    華    民    國   100    年    6     月    3     日
                  民事第一庭    審判長法  官  丁振昌
                                      法  官  李素靖
                                      法  官  林永茂
上為正本係照原本作成。
不得上訴。
中    華    民    國   100    年    6     月    3     日
                                      書記官  謝素嬿